ACORDAO-COMPLETO-2531850

ACÓRDÃO 2709/2022 ATA 15/2022 - PRIMEIRA CÂMARA

VISTOS, relatados e discutidos estes autos que cuidam de pedido de reexame interposto pelo Sr. Sebastião de Moura Silva contra o Acórdão 10698/2021-TCU-Primeira Câmara, que considerou ilegal e negou registro ao seu ato de aposentadoria,
ACORDAM os Ministros do Tribunal de Contas da União, reunidos em sessão da Primeira Câmara, diante das razões expostas pelo relator e com fundamento na Constituição Federal, art. 71, III e IX, e na Lei 8.443/1992, arts. 1º, V, e 39, II, em:
9.1. conhecer do pedido de reexame, para, no mérito, negar-lhe provimento;
9.2. dar ciência da presente deliberação ao recorrente e ao órgão jurisdicionado.

Pedido de reexame interposto contra o Acórdão 10.698/2021-1ª Câmara, que considerou ilegal ato de aposentadoria emitido no âmbito do Ministério Público Federal.

Primeira Câmara

Ministério Público Federal.

3. Interessados/Responsáveis:
3.1. Interessados: Sebastião de Moura Silva (XXX.514.203-XX).

13.1. Ministros presentes: Walton Alencar Rodrigues (Presidente), Benjamin Zymler (Relator) e Jorge Oliveira.
13.2. Ministro-Substituto convocado: Augusto Sherman Cavalcanti.
13.3. Ministro-Substituto presente: Weder de Oliveira.

ACORDAO-COMPLETO-2555103

Acórdão de Relação 7177/2022 - Primeira Câmara

Acórdão de Relação

BENJAMIN ZYMLER

Adoto como relatório o parecer da unidade técnica, cujos termos são os seguintes:
"INTRODUÇÃO
1.	Trata-se de pedido de reexame (peça 15) interposto pelo Sr. Sebastião de Moura Silva, ex-servidor do Ministério Público Federal, por meio do qual se insurge contra o Acórdão 10698/2021-TCU-Primeira Câmara (peça 8) , que teve como relator o Excelentíssimo Senhor Ministro Vital do Rêgo.
1.1	A deliberação recorrida apresenta o seguinte teor:
VISTOS, relatados e discutidos estes autos que tratam de ato de concessão de aposentadoria emitido pelo Ministério Público Federal;
ACORDAM os Ministros do Tribunal de Contas da União, reunidos em Sessão da 1ª Câmara, com fundamento no art. 71, inciso III, da Constituição Federal, nos arts. 1º, inciso V, e 39, inciso II, da Lei 8.443/1992, no art. 260, § 1º, do RI/TCU e ante as razões expostas pelo Relator, em:
9.1. considerar ilegal o ato de concessão de aposentadoria emitido em favor de Sebastião de Moura Silva (XXX.514.203-XX) , recusando o respectivo registro;
9.1.1. dispensar a devolução dos valores indevidamente recebidos até a data da ciência, pelo Ministério Público Federal, do presente acórdão, com base no Enunciado 106 da Súmula da Jurisprudência do TCU;
9.2. determinar ao Ministério Público Federal, com base no art. 45 da Lei 8.443/1992, que:
9.2.1. promova o destaque das parcelas excedentes de "quintos" incorporados pelo interessado posteriormente a 8/4/1998, transformando-as em parcela compensatória a ser absorvida por quaisquer reajustes futuros, consoante decidido pelo Supremo Tribunal Federal no Recurso Extraordinário 638.115, caso a referida incorporação não tenha se fundamentado em decisão judicial transitada em julgado;
9.2.2. comunique ao interessado o teor desta decisão, alertando-o de que o efeito suspensivo proveniente da interposição de eventual recurso não o exime da devolução dos valores percebidos indevidamente após a respectiva notificação, caso o recurso não seja provido;
9.2.3. no prazo de 30 (trinta) dias, contados da ciência desta decisão, envie a este Tribunal documentos comprobatórios de que o interessado está ciente da presente deliberação. (destacamos e sublinhamos) .
HISTÓRICO
2.	Conforme consta do ato de peça 3, o recorrente ocupou função comissionada posteriormente ao advento da Lei 9.624/1998, cuja correspondente parcela de quintos foi incorporada aos seus proventos, razão por que foi determinado ao órgão de origem que procedesse à adequação da aludida parcela conforme modulado pelo Supremo Tribunal Federal no âmbito do RE 638.115. 
ADMISSIBILIDADE
3.	Reitera-se o exame de admissibilidade efetuado pelo Sar/Serur (peça 16) , ratificado pelo Ministro-Relator Benjamin Zymler (peça 20) , que concluiu pelo conhecimento do pedido de reexame, com fundamento no artigo 48 da Lei 8.443/1992, c/c os artigos 285 e 286, parágrafo único, do RI/TCU, suspendendo-se os efeitos dos itens 9.1, 9.2 e 9.2.1 do Acórdão 10698/2021-TCU-Primeira Câmara.
EXAME DE MÉRITO
Delimitação
4.1	Constitui objeto do presente recurso definir se o Acórdão 10698/2021-TCU-Primeira Câmara afrontou o julgamento do RE 638.115/CE.
5. Do direito à incorporação de quintos decorrente do exercício de função comissionada e/ou cargo em comissão, no período entre 8/4/1998 a 4/9/2001 (RE 638.115/CE) 
5.1.	O recorrente aduz que tem direito à parcela "opção" e termina o seu recurso pedindo "a retificação do percentual de anuênios percebidos nos proventos do inativo".
Análise
5.3	Convém, de pronto, transcrever excerto do voto condutor do Acórdão recorrido, que trata da irregularidade em relação aos quintos:
5.	Não há reparos a fazer nas conclusões formuladas pela Sefip no que diz respeito ao pagamento da parcela que decorre da incorporação de quintos nos proventos de aposentadoria do interessado. É que, conforme se observa no formulário de peça 3, o inativo incorporou quintos pelo exercício de funções após 8/4/1998. 
6.	Nesses casos, contudo, ressalto que o STF, no julgamento do RE 638.115/CE, a despeito de considerar inconstitucionais as incorporações de quintos referentes ao exercício de funções após 8/4/1998, modulou a decisão de forma a permitir que, no caso de concessões administrativas, tais parcelas não sejam imediatamente suprimidas dos vencimentos e proventos dos interessados. Nessa situação, a modulação de efeitos conferida pela Suprema Corte permitiu a conversão dos quintos incorporados após 8/4/1998 em parcela compensatória a ser absorvida por quaisquer reajustes e reestruturações futuras. 
No entanto, como não há nos autos informações sobre a forma pela qual a parcela incorporada pelo interessado foi implementada, se administrativamente, ou se por decisão judicial transitada em julgado, cabe determinação ao Ministério Público Federal para que, caso a referida incorporação não tenha amparo em decisão judicial transitada em julgado, proceda ao destaque da parcela excedente de "quintos" incorporada pelo interessado, relativa ao exercício de funções comissionadas posteriormente a 8/4/1998, transformando-a em parcela compensatória a ser absorvida por quaisquer reajustes futuros, consoante decidido pelo Supremo Tribunal Federal no Recurso Extraordinário 638.115.
5.4.	Assim, observa-se que o acórdão recorrido se encontra em consonância com o que foi decidido pelo STF, por ocasião da modulação dos efeitos do RE 638.115/CE.
5.5.	O recorrente discorre sustentando a legalidade da inclusão da parcela de "opção", que não consta de seu ato concessório de aposentadoria (peça 3) . Com a devida vênia, entende-se que não cabe a este Tribunal examinar a legalidade de parcela não inclusa nos proventos de aposentadoria do recorrente. Caso o inativo entenda que o órgão de origem foi omisso na concessão de uma vantagem, cabe requerer ao próprio órgão de vinculação, manejando os recursos processuais adequados e acionar a justiça federal, se for o caso.
5.6.	É sobremodo importante ressaltar que o ato em reexame foi julgado ilegal por irregularidade na concessão de quintos, e não por inclusão da parcela "opção" ou por incorreção na parcela de anuênios.
5.7.	No tocante às parcelas de quintos, que não foi objeto de impugnação nas razões recursais, convém registrar que caso comprovado o trânsito em julgado de sentença judicial, bem como ser o recorrente beneficiário da decisão, caberá ao órgão de origem observar a modulação de efeitos fixada pelo Supremo Tribunal Federal no RE 638.115, de modo a manter a parcela de quintos incorporados no referido período, o que já foi devidamente contemplado pelo item 9.2.1 do vergastado acórdão, que determinou a absorção tão somente se a parcela for proveniente de decisão judicial não transitada em julgado ou de decisão administrativa.
5.8.	Registra-se, por oportuno, que ainda que comprovado o trânsito em julgado, isto por si só não possui o condão de alterar o julgamento pela ilegalidade do ato, pois que o e. STF deixou assente que a incorporação de quintos no período de 8/4/1998 até 4/9/2001 ofende o princípio da legalidade, nos termos da tese firmada em sede de repercussão geral, Tema 395. Ademais, o provimento judicial somente impede a suspensão dos pagamentos das parcelas indevidas (Acórdão 3842/2020-TCU-Primeira Câmara) .
5.9.	Nesse sentir, opina-se pela negativa de provimento do presente recurso.
CONCLUSÃO
6.	Da análise de mérito, conclui-se que o recorrente não se insurgiu contra a irregularidade que ensejou o julgamento pela ilegalidade de sua aposentadoria (concessão de quintos) e, por via de consequência, deve-se negar provimento ao presente recurso.
6.1.	Por conseguinte, deve-se negar provimento ao presente recurso.
PROPOSTA DE ENCAMINHAMENTO
7.	Ante o exposto, submetem-se os autos à consideração superior, propondo-se, com fundamento no art. 48 da Lei 8.443/1992:
a) conhecer do recurso e, no mérito, negar-lhe provimento;
b) informar a recorrente e demais interessados do acórdão a ser proferido, destacando que o relatório e o voto que o fundamentam podem ser acessados por meio do endereço eletrônico www.tcu.gov.br/acordaos."
2.	O Ministério Público junto a esta Corte de Contas manifestou-se de acordo com a proposta formulada pela unidade técnica.
	É o Relatório.

Lucas de Franca Pereira (60.969/OAB-DF), Fabio Fontes Estillac Gomez (34.163/OAB-DF) e outros, representando Sebastiao de Moura Silva.

Procurador Sergio Ricardo Costa Caribé.

PEDIDO DE REEXAME. APOSENTADORIA. "QUINTOS" INCORPORADOS APÓS O ADVENTO DA LEI 9.624/1998. ATO EMITIDO PELO ÓRGÃO JURISDICIONADO FAZENDO ALUSÃO À INCORPORAÇÃO ADMINISTRATIVA DA VANTAGEM. AUSÊNCIA DE APRESENTAÇÃO DE FUNDAMENTOS SUFICIENTES PARA ALTERAR A DELIBERAÇÃO RECORRIDA. RAZÕES RECURSAIS QUE NÃO IMPUGNAM, ESPECIFICAMENTE, OS FUNDAMENTOS DA DECISÃO RECORRIDA. CONHECIMENTO E IMPROVIMENTO DO RECURSO.

APOSENTADORIA (APOS)

Secretaria de Fiscalização de Integridade de Atos e Pagamentos de Pessoal e de Benefícios Sociais (Sefip).

Por meio do Acórdão 10698/2021-TCU-Primeira Câmara deste Tribunal considerou ilegal e negou registro ao ato de aposentadoria do Sr. Sebastião de Moura Silva, ex-ocupante do cargo de técnico, por considerar irregular a incorporação de "quintos" em razão de funções comissionadas exercidas após o advento da Lei 9.624/1998.
2.	De acordo com a decisão recorrida:
"[...]
5. 	Não há reparos a fazer nas conclusões formuladas pela Sefip no que diz respeito ao pagamento da parcela que decorre da incorporação de quintos nos proventos de aposentadoria do interessado. É que, conforme se observa no formulário de peça 3, o inativo incorporou quintos pelo exercício de funções após 8/4/1998.
6. 	Nesses casos, contudo, ressalto que o STF, no julgamento do RE 638.115/CE, a despeito de considerar inconstitucionais as incorporações de quintos referentes ao exercício de funções após 8/4/1998, modulou a decisão de forma a permitir que, no caso de concessões administrativas, tais parcelas não sejam imediatamente suprimidas dos vencimentos e proventos dos interessados. Nessa situação, a modulação de efeitos conferida pela Suprema Corte permitiu a conversão dos quintos incorporados após 8/4/1998 em parcela compensatória a ser absorvida por quaisquer reajustes e reestruturações futuras.
	No entanto, como não há nos autos informações sobre a forma pela qual a parcela incorporada pelo interessado foi implementada, se administrativamente, ou se por decisão judicial transitada em julgado, cabe determinação ao Ministério Público Federal para que, caso a referida incorporação não tenha amparo em decisão judicial transitada em julgado, proceda ao destaque da parcela excedente de "quintos" incorporada pelo interessado, relativa ao exercício de funções comissionadas posteriormente a 8/4/1998, transformando-a em parcela compensatória a ser absorvida por quaisquer reajustes futuros, consoante decidido pelo Supremo Tribunal Federal no Recurso Extraordinário 638.115."
3.	Daí a ausência de amparo legal e/ou judicial para a percepção da vantagem, tal como deferida pelo órgão de origem, com o consequente julgamento pela ilegalidade do ato.
4.	Contra a referida deliberação foi interposto o pedido de reexame ora em julgamento, por meio do qual o recorrente sustenta, em síntese, o seguinte: i) a possibilidade de se acumular os "quintos" com a vantagem denominada "opção"; e ii) a violação dos princípios da segurança jurídica, do direito adquirido e da isonomia.
5.	Ao final, requer o recorrente a "reforma do Acórdão 10698/2021-TCU-Primeira Câmara para que reconheça a legalidade e se proceda com o registro ao ato de concessão de aposentadoria do servidor Claudio Gonçalves dos Santos, determinando a retificação do percentual de anuênios percebidos nos proventos do inativo, nos termos da decisão liminar em vigência nos autos do AI n° 005757-89.2020.4.01.0000".
6.	A unidade técnica manifestou-se pelo conhecimento e improvimento do recurso, ao fundamento de que, "[...] o recorrente não se insurgiu contra a irregularidade que ensejou o julgamento pela ilegalidade de sua aposentadoria (concessão de quintos) e, por via de consequência, deve-se negar provimento ao presente recurso".
7.	O Ministério Público junto a esta Corte de Contas manifestou-se de acordo com a proposta formulada pela unidade técnica.
8.	Nos termos do art. 71, inciso III, da CF/1988, compete ao Tribunal de Contas da União "apreciar, para fins de registro, a legalidade dos atos de admissão de pessoal, a qualquer título, na administração direta e indireta, incluídas as fundações instituídas e mantidas pelo Poder Público, excetuadas as nomeações para cargo de provimento em comissão, bem como a das concessões de aposentadorias, reformas e pensões, ressalvadas as melhorias posteriores que não alterem o fundamento legal do ato concessório"  (grifos acrescidos) .
9.	Consoante se vê, cabe ao TCU examinar a legalidade dos atos de aposentadoria emitidos pelo órgão a ele jurisdicionado, tal como ele foi editado, sendo-lhe vedado alterar os seus fundamentos, a ele substituindo-se.
10.	Nesse sentido, constata-se, a partir das informações constantes do Sistema e-Pessoal, que a parcela de "quintos" não decorreu de decisão judicial, tendo, na verdade, sido deferida administrativamente pelo órgão jurisdicionado, motivo pelo qual entendo estarem incólumes as razões de decidir da deliberação recorrida, a qual assentou a ausência de amparo legal e/ou judicial para o pagamento da vantagem em relação às funções exercidas após o advento da Lei 9.624/1998.
11.	De outro lado, caso o recorrente tenha sido eventualmente beneficiado por decisão judicial transitada em julgado, caberá a ele produzir a referida prova perante o órgão jurisdicionado, o qual deverá se manifestar a respeito e consignar tal fato quando da emissão de novo ato de aposentadoria, que deverá ser encaminhado a este Tribunal, nos termos do § 2º do art. 262 do RITCU, verbis:
"§ 2º. Recusado o registro do ato, por ser considerado ilegal, a autoridade administrativa responsável poderá emitir novo ato, se for o caso, escoimado das irregularidades verificadas."
12.	De resto, as alegações recursais apresentadas pelo recorrente - relativamente ao direito à parcela "opção" e aos anuênios - fazem-se absolutamente estranhas aos fundamentos da decisão recorrida, devendo, portanto, serem, de pronto, rechaçadas.
	Ante o exposto, VOTO por que seja adotada a deliberação que ora submeto à apreciação deste Colegiado.
TCU, Sala das Sessões, em 17 de maio de 2022.
BENJAMIN ZYMLER 
Relator